【裁判字號】    90,上訴,414
【裁判日期】    900614
【裁判案由】    違反稅捐稽徵法等
【裁判全文】
臺灣高等法院高雄分院刑事判決                      九十年度上訴字第四一四號
    上  訴  人
    即  被  告  甲○○
右上訴人因違反稅捐稽徵法等案件，不服臺灣高雄地方法院八十九年度訴字第二七二
四號中華民國九十年一月五日第一審判決（起訴案號：臺灣高雄地方法院檢察署八十
九年度偵字第一八八六九號、第二四八二三號），提起上訴，本院判決如左：
      主  文
原判決關於甲○○部分撤銷。
甲○○公司負責人為納稅義務人以詐術逃漏稅捐，處有期徒刑參月，如易科罰金，以
參佰元折算壹日，又商業負責人，以明知為不實之事項，而填製會計憑證，處有期徒
刑參月，如易科罰金，以參佰元折算壹日，應執行有期徒刑肆月，如易科罰金，以參
佰元折算壹日。
      事  實
一、甲○○係設於高雄市三民區○○○路十六號八樓之一「冠南國際實業有限公司」
    （下稱冠南公司）之實際經營之負責人（登記名義負責人為黃金虎），亦為商業
    會計法之商業負責人，負有據實製作薪資所得扣繳暨免扣繳憑單（下稱扣繳憑單
    ）及登載營利事業所得稅結算申報書之義務。甲○○明知乙○○於民國八十六年
    一月至十二月間未曾在冠南公司支領薪資，竟於八十七年三月間某日，利用不知
    情之會計，填製乙○○於八十六年間在該公司領得薪資新台幣（下同）五萬元之
    扣繳憑單，再利用不知情之會計人員將上開不實事項列入公司成本填製中華民國
    八十六年度營利事業所得稅結算申報書，於八十七年三月三十日，持向財政部高
    雄市國稅局申報該公司八十六年度營利事業所得稅，以此詐術為其實際經營之冠
    南公司逃漏八十六年度營利事業所得稅計一萬二千五百元，足以生損害於乙○○
    及稅捐機關核稅之正確性。嗣因乙○○查覺向財政部高雄市國稅局提出檢舉而查
    獲上情。
二、案經財政部高雄市國稅局函請台灣高雄地方法院檢察署檢察官偵查起訴。
      理  由
一、訊據被告甲○○，矢口否認有上揭犯行，辯稱其係出資讓黃金虎經營，並未實際
    經營，並非冠公司之實際負責人，且不知有乙○○該人，報稅是黃金虎拿給會計
    報稅，現公司已解散，已無法找到資料，黃金虎於原審曾對其稱乙○○可能係因
    要申請信用卡，始要求發給扣繳憑單云云。
二、經查：
（一）被告於偵查中業已自白「（你是冠南國際公司何人？）我是實際經營者，用黃
      金虎名義登記負責人：：」、「黃金虎說所有公司帳、會記帳都是你處理的有
      何意見？）沒有」，於原審亦供稱「（公司實際經營為何人？）是我實際經營
      ，黃僅掛名而已」，核與黃金虎於偵查中供稱「我是掛名負責人，實際負責人
      是甲○○，因他有公務員身分，不能任負責人」、於原審供稱「我是掛名的負
      責人，實際經營者為甲○○：；」等語相符，被告於本院審理中改稱其僅係出
      資人，並非實際經營冠南公司云云，要係卸責之詞不足採信。
（二）被告雖辯稱乙○○可能係因申請信用卡，故要求填發扣繳憑單云云，惟乙○○
      並未申請信用卡，此有財團法人聯合信用卡處理中心九十年五月十四日（90）
      聯卡會服字第三五０號函在卷可憑，且乙○○並無在冠南公司工作過，亦不認
      識被告及黃金虎二人，乙○○於八十六年初起即在「揚升企業行」從事隨車搬
      運工之工作，其間亦有從事看顧別墅之工作，而在此之前，伊是臨時工，幫人
      採收水果，並無從事過搬運電子器材之事，本件係因收到扣繳憑單，實際上並
      未領取該五萬元之薪資，始向稅捐機關提出異議等情，業據乙○○於原審結證
      屬實，核與黃金虎於原審供稱「（乙○○有無在公司工作？）在我所知道的人
      裡面並無此人」相符，足證乙○○於八十六年間並未受雇於冠南公司，至為明
      確。
（三）又一般從事業務之員工、會計人員僅領固定薪資，對公司應繳稅捐之多少並無
      利害關係，而應由實際經營者支付稅金，故虛列薪資，藉以逃稅捐，無非係實
      際經營者之所為，而冠南公司員工約有十人，業據黃金虎於原審供明，準此，
      以上開僅十人之公司規模，被告甲○○係實際經營該公司之人，其有無聘雇乙
      ○○此人，理應知之甚詳，被告甲○○卻不知有無聘雇乙○○，顯與常情不符
      。是被告甲○○於原審辯稱：伊公司員工尚有未申報薪資所得，不可能申報不
      相干之人云云，顯係事後推諉之詞，不足採信。此外，復有檢舉書影本乙份、
      冠南公司八十六年度營利事業所得稅結算申報書暨相關資料影本乙份、乙○○
      八十六年度綜合所得稅核定通知書及薪資所得扣繳憑單影本各乙份、財政部高
      雄市國稅局八十六年度營利事業所得稅結算申報核定通知書等影本各乙份附卷
      可稽。又因虛列支付乙○○領得薪資五萬元，冠南公司八十六年度逃漏營利事
      業所得稅為一萬二千五百元之事實，亦有財政部高雄市國稅局八十九年八月十
      六日財高國稅法字第八九○四二五七三號函乙紙在卷足憑。本件被告罪證明確
      ，犯行洵堪認定。
三、按有限公司之董事依公司法第八條第一項規定為公司之負責人，亦屬商業會計法
    之商業負責人，又稅捐稽徵法第四十一條之所定關於納稅義務人逃漏稅之規定，
    其中關於應處徒刑之規定，依同法第四十七條第一款規定於公司負責人亦適用之
    ；查冠南公司於八十七年三月三十日，申報營業事業所得稅時，公司董事雖為黃
    金虎，惟黃金虎只為掛名董事，被告既為實際負責人，已如前述，則有關董事之
    職權既為被告行使，上開刑罰之規定，自亦應有適用。被告甲○○利用不知情之
    會計人員填載乙○○之扣繳憑單，並虛列公司成本，填製不實之營利事業所得稅
    結算申報書，向稅捐稽徵機關申報營業稅，足以生損害於乙○○及稅捐機關核稅
    之正確性，而使冠南公司得以逃漏稅捐，核被告甲○○所為，係犯商業會計法第
    七十一條第一款之明知不實事項填製會計憑證罪、稅捐稽徵法第四十一條、四十
    七條詐術逃漏稅捐罪、及刑法第二百十六條、第二百十五條之行使業務上登載不
    實之文書罪。其業務上登載不實之低度行為，為行使之高度行為所吸收，不另論
    罪。被告甲○○利用不知情之會計人員為之，係間接正犯。又扣繳憑單係扣繳義
    務人將給付總額及扣繳稅額彙報供稽徵機關查核之用，自係商業會計法第十五條
    第一款所定之會計憑證。扣繳憑單雖係附隨於該公司之業務而作成之文書，惟商
    業會計法第七十一條第一款既以明知為不實之事項，而填製會計憑證或記入帳冊
    為其犯罪之構成要件，則該罪原即含有業務上登載不實之本質，就該會計憑證部
    分，不另論以刑法第二百十六條、第二百十五條之行使業務上登載不實之文書罪
    。公訴人認被告製作不實之扣繳憑單部分並持以申報係犯刑法第二百十六條、第
    二百十五條之罪，起訴法條容有未洽，惟起訴書犯罪事實欄已載此部分之犯罪事
    實，本院自得變更起訴法條審理之；另稅捐稽徵法第四十七條第一款之規定，係
    將納稅義務人之公司之責任，基於刑事政策之考慮，於其應處徒刑範圍內，轉嫁
    於公司之負責人，故此情形而受罰之公司負責人，乃屬於「代罰」之性質，究非
    屬其本身之犯罪行為，故被告所犯稅捐稽徵法第四十一條、四十七條詐術逃漏稅
捐罪部分，與商業會計法第七十一條第一款之罪、刑法第二百十六條、第二百十
    五條之罪，不生牽連犯裁判上一罪之關係（最高法院八十八年台非字第十三號判
    決參照），被告所犯商業會計法第七十一條第一款之罪與刑法第二百十六條、第
    二百十五條（營利事業所得稅申報書部分）之罪，二罪間有方法結果牽連關係，
    應從一重依商業會計法第七十一條第一款之罪論處，又被告為公司之實際負責人
    ，依稅捐稽徵法第四十七條之規定，仍應依同法第四十一條訂定之有期徒刑之規
    定處罰，所犯商業會計法第七十一條第一款之罪與稅捐稽徵法第四十一條部分應
    分論併罰。公訴人認被告甲○○與黃庭翔（原名黃金虎）間，就上開犯行有共犯
    之關係，惟被告為實際負責人，黃金虎只為掛名負責人，公司帳、會計帳均為被
    告處理，且查無其他積極證據，足認黃金虎與被告有犯意聯絡及行為分擔，公訴
    人認二人為共同正犯，尚有未洽。未查刑法第四十一條業經總統於九十年一月十
    日公布修正，並於同年一月十二日起施行，依修正後之規定，犯最重本刑為有期
    徒刑五年以下之刑之罪，如宣告刑為有期徒刑六月以下者，得易科罰金，本件被
    告所犯之前開二罪，均為最重本刑有期徒刑五年以下之罪，經比較新舊法，以新
    法對被告較為有利，依刑法第二條第一項前段自應適用對被告有利之裁判時法律
    。另商業計法雖於八十七年十月二十九日、八十九年四月二十六日修正公布，惟
    關於七十一條並未修正，自無庸比較新舊法，附此敘明。
四、原審為被告甲○○論罪科刑之判決，固非無見，惟查被告所違反稅捐稽徵法第
    四十一條、第四十七條之罪與商業會計法第七十一條第一款、刑法第二百十六條
    、第二百十五條之罪間，並無方法結果之牽連關係，原審認上開三罪間有牽連犯
    裁判上一罪之關係，即有未洽；又刑法第四十一條已於九十年一月十日公布，
    並自同年一月十二日施行，原審未及審酌，亦有未合。被告上訴意旨，否認犯罪
    指摘原判決不當，固無足取，惟原判決既有可議，自應予撤銷改判。審酌被告甲
    ○○為公司實際經營負責人，對員工領得薪資自應核實申報，竟因一時貪欲圖便
    ，而為本件犯行，所逃漏之稅額非鉅，及其他犯罪情狀，分別量處如主文所示之
    刑，並定其執行刑及諭知易科罰金之折算標準，以資懲儆。另被告甲○○所製作
    不實之營利事業所得稅結算申報書及薪資所得扣繳憑單，業經被告甲○○呈交財
    政部高雄市國稅局，編為該局之卷證，已非被告甲○○所有，自不併予宣告沒收
    ，附此敘明，
據上論結，應依刑事訴訟法第三百六十九條第一項前段、第三百六十四條、第二百九
十九條第一項前段、第三百條、商業會計法第七十一條第一款，稅捐稽徵法第四十七
條第一款、第四十一條，刑法第十一條前段、第二百十六條、第二百十五條、第五十
五條、第二條第一項前段、第四十一條第一項、第五十一條第五款，罰金罰鍰提高標
準條例第二條，判決如主文。
本案經檢察官陳國全到庭執行職務。
中      華      民      國    九十      年      六      月     十四     日
                              臺灣高等法院高雄分院刑事第五庭
                                  審判長法官  吳水木
                                        法官  洪慶鐘
                                        法官  趙文淵
右正本證明與原本無異。
如不服本判決，應於判決送達後十日內向本院提出上訴狀，其未述理由者並應於提
出上訴狀後十日內向本院補提理由書（應附繕本)。
                                      書記官  高惠珠
中    華    民    國      九十      年       六       月     十  八     日
附錄本案論罪科刑法條全文：
商業會計法第七十一條第一款：
  商業負責人，主辦及經辦會計人員，有左列各款情事之一者，處五年以下有期徒刑
  拘役或一萬元以下罰金：
  一、以明知為不實之事項而填製會計憑證或記入帳冊者。
稅捐稽徵法第四十一條：
  納稅義務人以詐術或其他不正當方法逃漏稅捐者，處五年以下有期徒刑、拘役或科
  或併科新臺幣六萬元以下罰金。
稅捐稽徵法第四十七條第一款：
  本法關於納稅義務人、扣繳義務人及代繳人應處徒刑之規定，於左列之人適用之：
  一、公司法規定之公司負責人。
刑法第二百十五條：
  從事業務之人，明知為不實之事項，而登載於其業務上作成之文書，足以生損害於
  公眾或他人者，處三年以下有期徒刑、拘役或五百元以下罰金。
刑法第二百十六條：
  行使第二百十條至第二百十五條之文書者，依偽造、變造文書或登載不實事項或使
  登載不實事項之規定處斷。
                                                                        Ｆ


司法院資訊處製作；財團法人民間司法改革基金會備份。
